臺灣新竹地方法院刑事判決　　　　　　　　　　　　　九十一年度訴字第一九號
　　公　訴　人　臺灣新竹地方法院檢察署檢察官
　　被　　　告　戊○○
　　選任辯護人　洪桂如
　　　　　　　　林思銘
右列被告因業務過失致死案件，經檢察官提起公訴（八十九年度偵字第一七五五號）
，本院判決如左：
    主  文
戊○○無罪。
    理  由
一、公訴意旨略以：被告戊○○係安裝鐵捲門工程之承包商，為從事業務之人，應注
    意監督師傅於安裝鐵捲門時，須將鐵捲門軸心之圓形固定座，完全焊接於連接鐵
    板上，使其牢固，不致因使用或維修而鬆動滑落，及支撐鐵捲門本體之二組護弓
    鐵條，亦應完全焊接於鐵架上，而依當時情形，並無不能注意之情事，竟疏未注
    意，於民國八十四年一月二十四日，承包格佑企業股份有限公司（下稱格佑公司
    ）之二樓陽台鐵捲門安裝工程，於其所僱用之師傅安裝鐵捲門時，未盡監督注意
    責任，致師傅於前述鐵捲門之左側軸承護蓋上半部蓋鈑部分，僅採用點焊，而未
    採用連續焊接，於護弓鐵條焊接之長度及深度上，均不及鐵條寬度及總厚度之一
    半，且點焊處甚多氣泡，均屬不良之焊接，使該鐵捲門未具備合於通常使用之品
    質，即完成施工；嗣於八十八年十二月二日上午十時許（起訴書誤載為九時許）
    ，前述鐵捲門發生卡住而無法拉下之現象，格佑公司乃委託丁○○（目前於臺灣
    高等法院檢察署再議中）修理，丁○○因人手不足，要求支援，格佑公司即派請
    公司負責人楊文河至現場幫忙，並由楊文河與丁○○各執鐵捲門之左右兩端，欲
    用力拉下鐵捲門之際，於未焊接牢固之左側軸承護蓋上半部蓋鈑，受有外力而脫
    落，護弓鐵條亦因被拆解而喪失保護功能，導致前述鐵捲門整座從二樓陽台掉落
    ，致使站在同側之楊文河閃避不及，從二樓墜地，受有顱內出血等傷勢，經送往
    東元醫院急救後，延至同年月十四日上午四時五十分許不治死亡。因認被告涉有
    刑法第二百七十六條第二項之業務過失致死罪嫌云云。
二、按犯罪事實應依證據認定之，無證據不得推定其犯罪事實；不能證明被告犯罪者
    ，應諭知無罪之判決，刑事訴訟法第一百五十四條、第三百零一條第一項分別定
    有明文。事實之認定，應憑證據，如未能發現相當證據，或證據不足以證明，自
    不能以推測或擬制之方法，為裁判基礎；認定犯罪事實所憑之證據，雖不以直接
    證據為限，間接證據亦包括在內；然而無論直接或間接證據，其為訴訟上之證明
    ，須於通常一般之人不致有所懷疑，而得確信其為真實之程度者，始得據為有罪
    之認定，倘其證明尚未達到此一程度，而有合理之懷疑存在時，即無從為有罪之
    認定。最高法院著有四十年台上字第八六號判例、七十六年台上字第四九八六號
    判例可稽。又刑法上之過失，其過失行為與結果間，在客觀上有相當因果關係始
    得成立。所謂相當因果關係，係指依經驗法則，綜合行為當時所存在之一切事實
    ，為客觀之事後審查，認為在一般情形下，有此環境、有此行為之同一條件，均
    可發生同一之結果者，則該條件即為發生結果之相當條件，行為與結果即有相當
    之因果關係。反之，若在一般情形下，有此同一條件存在，而依客觀之審查，認
    為不必皆發生此結果者，則該條件與結果不相當，不過為偶然之事實而已，其行
    為與結果間即無相當因果關係。最高法院亦著有七十六年台上字第一九二號判例
    可稽。
三、公訴人認被告涉有上開犯行，係以本案鐵捲門之掉落，乃肇因於該捲門左側軸承
    護蓋上半部蓋鈑於焊接當時並未採連續焊接，施工不良所致，並有財團法人中華
    工商鑑測中心之鑑定報告及履勘現場之照片十四幀在卷可稽，而被害人楊文河確
    係因該鐵捲門之掉落，而由格佑公司二樓墜地受傷導致死亡，亦據公訴人督同法
    醫師相驗屬實，復有勘驗筆錄、相驗屍體證明書、驗斷書在卷足憑。是被告既係
    從事鐵捲門之安裝業務有十餘年之久，對於師傅安裝捲鐵門時，如何安裝、焊接
    等均應善盡監督之責，以避免該捲門之捲門下拉時基座脫落導致危險之發生。故
    被告於安裝鐵捲門之過程中，未盡監督之責，對於其負有防止危險結果發生之義
    務有所懈怠，致該鐵捲門因焊接不良，於維修時僅以通常之人力下拉鐵捲門，即
    使整座鐵捲門掉落，致被害人楊文河墜樓死亡等為其論據。
四、訊據被告固不否認係於八十四年初由伊為格佑公司承作裝置上開鐵捲門之事實，
    惟堅決否認有何業務過失致死之犯行，辯稱：上開鐵捲門左側軸承蓋上半部蓋鈑
    並沒有承受力，鐵捲門之護弓鐵條也沒有承載力，只具美觀作用等語；另被告辯
    護人為被告辯護稱：被告於鐵捲門安裝時已到場監督，且明確告知安裝師傅要將
    鐵捲門焊接好，而鐵捲門安裝好後，外部有鐵蓋蓋住，內部焊接情形自無法知悉
    。再本案鐵捲門於八十四年一月二十四日已安裝完畢，至案發時八十八年十二月
    二日止，已使用近五年之久，而該鐵捲門於安裝時又已屬中古貨，則再經如此多
    年之使用，自早已超過保固期，縱有焊接不良，系爭上護蓋鈑於保固其或正常合
    理之使用期限內，亦未發生故障，且在案發前，本案鐵捲門亦未找人維修，足見
    該鐵捲門隨時可能因陳舊而發生意外，亦有可能係因事發時到場相關人員施工或
    施力不當而造成鐵捲門之掉落。況鑑定人甲○○已證實本案無法判定鐵捲門之掉
    落與上半部護蓋鈑焊接不良有因果關係，可見上護蓋鈑縱因焊接不良而脫落，然
    鐵捲門仍不會掉落。故本件事故之發生絕非係焊接不良所致，又無其他積極證據
    可證明本案之發生，與被告有何直接因果關係，被告並無公訴人所指犯行等語。
五、經查：
（一）被害人楊文河係於八十八年十二月二日上午十時許，因設置於格佑公司二樓之
      鐵捲門故障，而經格佑公司委請丁○○修理，由於人手不足，被害人在支援丁○○時，因上開鐵捲門掉落，為閃避該掉落之鐵捲門因而自二樓墜落一樓地面
      ，致受有顱內出血等傷害，經送往東元綜合醫院急救後，延至同年月十四日上
      午四時五十分許死亡之事實，業據證人乙○○於警訊時證稱，八十八年十二月
      二日十時左右，請人來公司維修鐵捲門，維修中因人手不足，所以被害人到二
      樓陽台幫忙，結果不知何原因鐵捲門整塊從二樓掉落，被害人可能是受驚嚇而
      從二樓墜樓等語屬實（見八十八年度相字第七一四號相驗卷第五頁正、反面）
      ，並據臺灣新竹地方法院檢察署檢察官督同法醫師相驗屬實，製有勘驗筆錄、
      相驗屍體證明書、驗斷書及現場照片七幀在卷可稽（見上開相驗卷第九頁至二
      十五頁）。是本件被害人係因鐵捲門之掉落而發生墜樓，造成顱內出血肇致死
      亡之事實，應無疑義。
（二）本案鐵捲門於掉落後，發現該鐵捲門左側軸承護蓋上半部蓋鈑有脫落之現象，
      亦有現場照片七幀在卷可佐（見上開相驗卷第九頁至十二頁）。而財團法人中
      華工商鑑測中心之鑑定報告第四章鑑定事實中第一項稱「上半部蓋鈑之固定焊
      接僅採用點焊。觀察固定於側面之端鈑，其半圓形焊道之表面上，僅有六個焊
      接點，且每一個焊接點殘留痕跡，但其中僅二個仍有焊料之殘留，且焊料長度
      不及五mm，而其餘四點均無殘留焊料。由此可見該上半部蓋鈑之點銲接係屬不
    良之焊接。」等情（見八十九年度偵字第一七五五號偵查卷第五十八頁）。且
      證人即財團法人中華工商鑑測中心之鑑定人甲○○於本院調查時證稱，連續焊
      接是二片界面焊接時沒有間斷，點焊就是斷斷續續，每個點相隔幾公厘或幾公
      分。連續焊接與點焊之差別在於焊接的強度不一樣，連續焊接的強度會比較強
      。鐵捲門軸承蓋上半部蓋鈑不一定要採連續焊接，若是用點焊，焊接點都有確
      實焊好的話，並不算是有缺失。本件去現場勘驗時，左側上半部蓋鈑的焊接點
      的焊料裏面有氣泡，所以焊接強度並不是像外表所看到的那麼強，故該部分之
      焊接應屬焊接不良，如偵查卷照片所示，如果焊接好的話，脫落的斷面面積會
      比較大，比較平，但就照片上所示，好幾個焊接點的斷面都非常小而且都是成
      突出狀，所以表示當時沒有焊接好等語（見本院九十一年五月三日訊問筆錄）
      ，並有照片附於八十九年度偵字第一七五五號偵查卷第五十二、五十三頁可憑
      ，本件掉落之鐵捲門左側軸承蓋上半部蓋鈑確有銲接不良之情形，堪可認定。
      是本件重點即在於鐵捲門左側軸承蓋上半部蓋鈑之銲接不良，與鐵捲門之掉落
      是否有相當因果關係？亦即在該上半部蓋鈑銲接不良時，鐵捲門於此情形下是
      否均會發生掉落之現象。
（三）證人甲○○於本院調查時證稱：「（像它這樣銲接不良的話，如果有外力去碰
      它，是否很容易脫落？）如果是用人力直接去碰觸我不確定，但是如果有用類
      似鐵鎚等工具去敲擊撞它的話，就會很容易脫落。」、「（維修的時候如何發
      現左側護蓋上護蓋鈑銲接不良？）如果維修的人本來就要把左側的上護蓋鈑拿
      下來，就不會發現他們有焊接不良，如果他沒有要去拿左側上護蓋，而是維修
      他處時，該左側上護蓋直接脫才會發現該護蓋焊接不良。」、「（左側上護蓋
      脫落，鐵捲門就會掉下來嗎？）因為下面還有下半部的半圓形的承載鈑會托住
      鐵捲門，所以鐵捲門不會掉下來。」、「（上半部的焊接不良與鐵捲門掉下來
      有什麼關係？）如果光是上半部的護蓋脫落，而沒有任何外力去碰觸鐵捲門，
      則上半部護蓋焊接不良與鐵捲門掉落沒有關係，但是如果有外力將鐵捲門撐高
      脫離承載鈑鐵捲門才會掉下來。我剛剛說的是一般正常運轉情況，但本件是因
      為故障而維修，所以它的上半部可能已經離開，轉軸因此脫離承載鈑，故輕輕
      的碰它，鐵捲門就可能掉下來。」等語（見本院九十一年度五月三日訊問筆錄
      ）；「（如果像本件上半部護蓋焊接不良，有可能在維修前軸心就已經脫離軸
      承蓋嗎？有可能，但是本件的情形還是沒有辦法作判定。」、「（如果上半部
      的護蓋脫落的話，軸心還是會卡在下半部軸承蓋上？）是的。」、「（如果上
      半部沒有脫落，用外力去碰軸心的話，有可能會使軸心連同上半部一起掉落嗎
      ？）有可能，如果外力過大的話，對於軸心施加外力，上半部護蓋有可能外力
      的作用連同軸心一起掉出來。」等語（見本院九十一年七月十日訊問筆錄）。
      參以上開鑑定報告第四章鑑定事實第二項記載「由於脫落之上蓋鈑表面並無任
      何擠壓或磨損跡象，故研判該上蓋鈑並非於維修之前脫落，而是於維修時受外
      力作用而脫落」（見上開偵查卷第五十八頁正面）等情以觀，上開鐵捲門軸承
      蓋上半部蓋鈑雖有焊接不良之情形，然該焊接不良，未必即會造成蓋鈑之自然
      脫落，又在本案中該焊接不良之蓋鈑亦非在維修前即脫落，亦有開鑑定報告在
      卷可稽，而鐵捲門之荷重，主要係由下半部承載鈑維持，故縱上半部蓋鈑脫落
      後，鐵捲門軸心若未脫離下半部承載鈑，則亦不致發生鐵捲門掉落之情形，況
  倘鐵捲門軸心已脫離下半部承載鈑，則不論上半部蓋鈑是否脫落，該鐵捲門均
      會發生掉落之現象，況本案是在該鐵捲門故障之情形下，由他人維修時所發生
      ，而該故障原因究係為何，亦無法知悉，而鑑定人亦無法就本案事發當時情形
      做一判定，是本案鐵捲門之掉落與該上半部蓋鈑之焊接不良，非有相當因果關
      係。
（四）另證人即新竹市金屬門窗商業同業工會理事丙○○於本院調查時證稱：「（之
      前請你來的時候有給你看過本案鐵捲門的照片，那種鐵捲門的專業名稱是什麼
      ？）是鍍鋅板鐵捲門，一般來說就是俗稱烤漆式的鐵捲門，這種是舊式的鐵捲
      門。」、「（對於這種舊式鐵捲門的結構，還有裝設及維修方面你是否熟悉？
      ）應該算是瞭解。」、「（像那樣子的鐵捲門，上面會有一個蓋鈑，及下半部
      的承載鈑，若上半部蓋鈑沒有取下或是脫離，鐵捲門有可能會離開下半部的承
      載鈑嗎？）要看下半部的承載鈑有沒有焊好，如果沒有焊好，有可能會脫落，
      另外或是鐵捲門本身二側側面如果用久之後沒有像原本有一定距離的寬度，也
      有可能會鬆脫掉落。如果側面鈑嵌在牆壁上就比較不會發生這種問題，因為牆
      壁不太會移動。」、「（那上半部蓋鈑的脫落或取下，也有可能造成鐵捲門掉
      落嗎？）上半部蓋鈑的作用可能是防止或是幫助固定軸心，主要是支撐鐵捲門
      還是下半部承載鈑。」、「（如果軸心已經離開下半部承載鈑，不管上半部蓋
      鈑有無取下或脫離，鐵捲門仍會掉下來？）是的。」等語（見本院九十一年五
      月二十八日訊問筆錄），益證上開鐵捲門軸承蓋上半部護蓋焊接不良，並非定
      會造成本案鐵捲之掉落。
（五）另參以財團法人中華工商鑑測中心所為之鑑定報告亦載明「二、本案鐵捲門構
      造中，護弓鐵條係屬施工不良，然脫落主因係由於焊接部分遭強力折解。三、
      本案鐵捲門構造中，左側軸承護蓋上半部蓋鈑因焊接不良而脫落，同時護弓鐵
      條被拆解而喪失保護功能，確係造成鐵捲門於維修時意外墜落之主因。」（見
      上開偵查卷第六十頁正面），是依上開鑑定結果所述，係因護弓鐵條於事發時
      已被強力拆解，故而喪失保護功能，鐵捲門才會掉落；而鑑定人甲○○亦於本
      院調查時證稱：「（如果鐵捲門掉下來的時候護弓鐵條沒有拆下來的時候，鐵
      捲門還會掉下來嗎？）不會，他會把鐵捲門卡住。」、「（你們的鑑定結果第
      三項結果如何得來？）當時我們是依照鑑定項目來做結論，意思是當時這二項
      都良好的，鐵捲門就不會掉下來。」、「我的印象那個護弓鐵條是焊在鐵捲門
      的最上面的外圍跟底下的角鐵中間，所以它的外型是沿著鐵捲門的圓幅狀，如
      果鐵捲門有壹個外力要脫落前，它會向外，護弓鐵條就可以在側面拖住鐵捲門
      ，它有這樣的功能，但至於它原來的功用我不清楚。」等語（見本院九十一年
      五月三日訊問筆錄）；「（鐵捲門有好幾百斤重，護弓鐵條有可能承受鐵捲門
      的重量嗎？）護弓鐵條並不是完全承受整個鐵捲門的重量，而是在鐵捲門剛脫
      離軸心要往外掉的時候，它有一個測向力，所以護弓鐵條可以把它卡住，鐵捲
      門的部分重量還是由原來的軸承蓋在承受。」等語（見本院九十一年七月十日
      訊問筆錄），是依上開鑑定結果及鑑定人所述，係因護弓鐵條於事發時已被強
      力拆解，故喪失保護功能，倘當時護弓鐵條並未遭拆解，則縱該上半部護蓋蓋
      鈑脫落，亦不致造成鐵捲門之掉落。
（六）再證人丙○○於偵查中證稱：「（一般拆除鐵捲門時要注意那些事項？）如果
      是業主說是鐵捲門卡住，是鏍絲鬆脫或斷掉，我拆除時會先用手動升降桿頂住
      ，然後再拆除以防掉落，在修理時會叫旁人閃開，不要靠近之後，才再拆軌道
      ，然後將鐵門推進原來的軌道，如果還無法運作，就要把上面的蓋鈑拆下來看
      。」、「（依丁○○所言，吊卡車是由業主準備？）是看師傅與業主如何約定
      ，但一般我們自己會帶升降梯或樓梯過去，如果業主不同意僱吊卡車，我們會
      衡量安全的程度，而決定是否施工。」、「（你們去修鐵捲門會帶那些工具？
      ）會帶升降梯，並且看現場的狀況，準備木板或繩子固定門板，工具箱是必備
      的。」等語（見九十年度偵續字第三五號偵查卷九十一年二月二十六日訊問筆
      錄）；其於本院調查時證稱：「（如果業主說他的鐵捲門不會動了，你們的維
      修流程如何？）先去按電動開關會不會動，或是用手拉看看，如果還是沒有辦
      法的話，就會先把護弓鐵條拆下，看鐵捲門哪裡卡住，如果還是沒有辦法的話
      ，有可能就去拆軌道，軌道拆下來還不會動，我們就會去檢查軸心的部分，就
      是上半部蓋鈑及下半部承載鈑部份，這時候可能整過鐵捲門都拆下來，但是這
      是軸心有問題才會這樣做，但是很少碰到軸心有問題。」、「（你們維修過程
      當中，都會用升降機去固定鐵捲門嗎？）一般是維修就是鐵捲門，不會帶升降
      機過去，都是用繩索或是樓梯架頂住鐵捲門，防止鐵捲門掉落。」、「（這樣
      一個人有辦法作嗎？）如果要動到軸心的話最好不要一個人，要二個人幫忙。
      」等語（見本院九十一年五月二十八日訊問筆錄）。另證人乙○○於本院調查
      時證稱：「（你有看到丁○○與楊文河一起拉那鐵捲門嗎？）我有看到丁○○
      拿一支約二尺的拔釘器，去勾鐵捲門要把鐵捲門弄下來，他是去弄左邊右邊或
      中間我已經記不清楚了，當時楊文河已經站在鐵捲門旁邊，後來我們去檢討，
      發現他們把軌道已經拆掉了，所以一拉，鐵捲門就整片掉下來，如果軌道不拆
      ，應該就不會掉下來。」、「（你當時在一樓，怎麼有看到丁○○拿拔釘器用
      鐵捲門？）當時我在一樓，丁○○叫我去幫忙拉繩子拉直，當時繩子一端綁在
      二樓的鐵捲門，有二條繩子，然後由我與他帶來的老先生把繩子拉直，後來一
      下鐵捲門整片從二樓掉下來。」、「（拔釘器是鐵製的嗎？）是的。」、「（
      你有看到楊文河有去碰那鐵捲門嗎？）沒有。當時楊文河是站在壹個小椅子上
      面，然後丁○○拿拔釘器敲鐵捲門的時候，突然鐵捲門與楊文河一起從二樓掉
      下來。」等語；而證人即事發時維修鐵捲門之人丁○○於本院調查時證稱：「
      （你當時繩子是綁在那裡？）我是綁在鐵捲門箱子裡面角鐵上，不是護弓鐵條
      上。」、「（綁在那裡做什麼用？）因為鐵捲門後面有鋁門窗，怕鐵捲門滑下
      來的時候打到鋁門，所以就綁繩子斜放，這樣鐵捲門滑下來的時候就不會打到
      鋁門，就會順著繩子慢慢滑下來。」、「（你在鐵捲門掉下來之前，做了什麼
      維修的事情？）我一到現場，是先把二邊邊柱（軌道）拆下來，然後我就去綁
      繩子，然後將護弓鐵條拆下，再來是查看鐵捲門的右邊軸蓋有無問題，我就爬
      梯子，爬到一半，鐵捲門就掉下來。」、「（你當時本來想把整個鐵捲門拆下
      來？）當時鐵捲門的門面太大，那邊風又很大，我想把整個鐵捲門拆掉作成二
      片式的鐵捲門。」、「（你一個人修理，你不怕鐵捲門整片掉下來嗎？）之前
      我有請公司幫我調一部吊卡，就是卡車上面有伸縮吊杆，可以幫忙固定住鐵捲
      門，這樣我在查看的鐵捲門一邊時，吊杆就可以幫忙固定另外一邊，但是公司
      沒有答應。」、「（公司沒有答應，你有無帶任何工具去輔助固定鐵捲門嗎？
      ）沒有。」等語（均見本院九十一年六月十四日訊問筆錄）。是證人丁○○既
      係從事鐵捲門之維修工作，其至格佑公司維修鐵捲門時，自應對維修鐵捲門所
      應注意之事項，知之甚詳，且應對故障之鐵捲門欲拆除時，應攜帶可幫忙固定
      鐵捲門以防掉落之工具有基本之認識，而其於事前亦已知須準備輔助固定鐵捲
      門之器具，且事發當時其亦有欲將鐵捲門整個拆除之意，而其竟未攜帶相同工
      具抑或其有經驗可幫忙之助手進行維修工作，再依證人乙○○所述，於鐵捲門
      掉落前，其有持鐵製拔釘器敲擊該鐵捲門，是本案鐵捲門之掉落，是否因有相
      當外力之介入，而造成軸心脫離下半部承載鈑，並非無疑，又倘證人丁○○能
      攜帶輔助固定鐵捲門之器具，於拆除本案鐵捲門軌道、防護罩時加以固定鐵捲
      門，亦不致發生鐵捲門掉落之情形。
（七）末查，被告於偵查中陳稱，鐵捲門之焊接是鐵工師傅做的，當時有幫忙師傅把
      鐵捲門骨架固定，其餘均由師傅接手，有交待師傅要特別焊接好，鐵捲門做好
      後，內部的焊接情形，看不到，因有鐵蓋蓋住等語，而證人甲○○於本院調查
      時亦證稱，護蓋已經焊接完畢後，從外觀只看的出點焊或連續焊接，裡面實際
      焊接的情形是無法看出，除非是用非破壞檢測，即將焊接好的物品去照超音波
      ，才可以瞭解有無焊接不良的情形，但像這樣一般性商品是不太可能去做非破
      壞檢測等語（見本院九十一年五月三日我問筆錄），是被告於安裝鐵捲門時，
      既已告知焊接師傅應確實焊接，而於焊接完畢後，被告並無法自外發現有焊接
      不良之情形，而加以改善，故亦難認被告未盡監督安裝工作之義務。
六、綜上所述，雖上開鐵捲門左側上半部蓋鈑有焊接不良之情形，然與本案鐵捲門之
    掉落，並無證據可證確有相當之因果關係，揆諸前開判例意旨及相關說明，尚難
    遽認被告涉有業務過失致死罪嫌。此外，復查無其他積極證據足認被告確有公訴
    人所指犯行，基於罪疑唯輕，有利於被告之法則，既不能證明被告犯罪，自應為
    被告無罪之諭知。
七、依刑事訴訟法第三百零一條第一項，判決如主文。
本案經檢察官劉邦繡到庭執行職務。
中      華      民      國    九十一    年      八      月     十六     日
                                  臺灣新竹地方法院刑事第二庭
                                    法  官  王  鳳  儀
右正本證明與原本無異。
如不服本判決，應於判決送達後十日內向本院提出上訴狀( 應附繕本 )，上訴於
臺灣高等法院。
                                    書記官  陳  進  楷
中      華      民      國    九十一    年      八      月     十九     日
